【裁判字號】    97,財管,5
【裁判日期】    970214
【裁判案由】    指定遺產管理人
【裁判全文】
臺灣高雄地方法院民事裁定               97年度財管字第5號
聲  請  人  財政部高雄市國稅局
法定代理人  乙○○
被繼承人    甲○○
上列聲請人聲請指定被繼承人甲○○之遺產管理人事件，本院裁
定如下：
    主  文
選任財政部國有財產局台灣南區辦事處為被繼承人甲○○（女，
民國○○年○ 月○○日生，身分證統一編號：Ｚ000000000號，生前最
後設籍：高雄市楠梓區○○○路197 號4 樓之4） 之遺產管理人
。
程序費用新臺幣壹仟元由被繼承人甲○○之遺產負擔。
    理  由
一、按先順序繼承人均拋棄其繼承權時，由次順序之繼承人繼承
    。其次順序繼承人有無不明或第四順序之繼承人均拋棄其繼
    承權者，準用關於無人承認繼承之規定；又繼承開始時，繼
    承人有無不明而未能依民法第1177條選定遺產管理人時，得
    由利害關係人或檢察官聲請法院選任之，民法第1176條第6
    項、第1178條第2 項分別定有明文。
二、聲請意旨略以：被繼承人甲○○於民國94年度滯欠聲請人綜
    合所得稅款新台幣（下同）6,768 元，。詎被繼承人於95年
    12月28日去世後，其全部繼承人均已聲明拋棄繼承，且無法
    依民法第1177條規定選定遺產管理人，致聲請人之債權無法
    行使，為此爰依非訟事件法第78條第1 項前段規定，聲請選
    任財政部國有財產局台灣南區辦事為其遺產管理人，以便追
    償稅款等語，並提出除戶戶籍資料1 件、歸戶財產財詢清單
    2 件、財政部高雄市國稅局94年度綜合所得稅核定通知書、
    臺灣高雄地方法院96年1 月30日96年度繼字第194 號通知影
    本、各繼承人之戶籍資料為證。
三、經查：被繼承人之繼承人等人均已向本院聲明拋棄繼承，經
    本院於96年1 月30日准予備查在案，且被繼承人除上開繼承
    人外並無其他繼承人，亦據前開繼承人具狀陳明，並出具繼
    承系統表記載明確，此經本院調閱96年度繼字第194 號卷宗
    無誤，聲請人之前開主張可認為真實。
四、次查本件被繼承人之遺產管理人迄今尚未依法選定，聲請人
    係之債權人，當屬遺產之利害關係人，其向本院聲請選任遺
    產管理人，核屬有據，應予准許。又本件聲請人聲請選任財
    政部國有財產局台灣南區辦事為遺產管理人，本院審酌：
  (一)本件被繼承人之繼承人等人均已拋棄繼承，前已述明，其亦
    無擔任遺產管理人之意願，亦有答覆書1 紙在卷可參。而財
    政部國有財產局基於業務執掌之優勢，對於訴訟雖非專業，
    惟其僅需配合法院發見實體之真實即可，並可詢問被繼承人
    之配偶、子女等親人提供資料，尚無不能盡其攻擊防禦能事
    之處。
  (二)財政部國有財產局為國家管理財產之機關，如本件遺產經清
    償債務後尚有剩餘，依民法第1185條規定，即屬國庫，則由
    其為遺產管理人，應屬適當，自不得在未經實際管理前，即
    以可能有負債超過或浪費時間、人力等事宜之預測，為拒絕
    擔任遺產管理人之論據，且財政部國有財產局係政府機關，
    與被繼承人間無利害關係，富有相當之專業能力足以勝任管
    理職務，顯較其他已無繼承意願而拋棄繼承之人為適當，況
    且遺產管理在性質上非僅為被繼承人消極管理其遺產而已，
    因該遺產已不屬繼承人所有，而國庫亦有取得財產利益之期
    待權，具有某種程度之公益性，若仍由無繼承意願之人為管
    理人，難免因而影響管理之積極作為，與遺產管理之本意不
    相符。
  (三)財政部國有財產局臺灣南區辦事處前曾來文主張：「本件有
    遺產債務大於遺產之虞，為避免本件管理費用無法由被繼承
    人遺產歸墊，導致利用全民資源負擔個人私務支出為由，認
    為不適宜擔任本件遺產管理人」云云，惟查：本院認為本件
    繼承權人均已拋棄繼承，且無意願管理本件遺產，實不宜擔
    任本件遺產管理人，本件除財政部國有財產局台灣南區辦事
    處外，並無其他單位或人員有足夠專業及能力擔任本件遺產
    管理人，即令本件管理費用終無法由遺產歸墊，亦應認係國
    有財產局於此種情況下所不得不為之行政服務，難謂利用全
    民資源處理私務，併此敘明。
  (四)至司法院74年10月15日（七四）院台廳一字第０五七八六號
    函，僅表明盡量不宜選任財政部國有財產局，而供法院斟酌
    ，並非為不得選任之依據，不得執為拒絕擔任之論據。
  (五)綜上，為利於管理及處理後續賸餘遺產問題，依職權選任財
    政部國有財產局台灣南區辦事處為被繼承人之遺產管理人。
五、依民法第1150條前段，裁定如主文。
中    華    民    國    97    年    2     月    14    日
                  家事法庭法  官  王俊隆
正本係照原本作成。
如對本裁定抗告須於裁定送達後10日內向本院提出抗告狀。
中    華    民    國    97    年    2     月    14    日
                          書記官  洪敏芳


司法院資訊處製作；財團法人民間司法改革基金會備份。
